【裁判字號】    97,上易,731
【裁判日期】    971224
【裁判案由】    詐欺
【裁判全文】
臺灣高等法院臺南分院刑事判決         97年度上易字第731號
上  訴  人  臺灣臺南地方法院檢察署檢察官
被      告  甲○○即李永棋
上列上訴人因被告詐欺案件，不服臺灣臺南地方法院九十七年度
簡上字第一六七號中華民國九十七年九月二十四日第一審判決（
聲請簡易處刑案號：臺灣臺南地方法院檢察署九十七年度偵字第
一０六八號，併辦案號：臺灣臺北地方法院檢察署九十七年度偵
字第九０七一號），提起上訴，本院判決如下：
    主  文
上訴駁回。
    理  由
一、本件聲請簡易判決處刑意旨略以：被告李永棋明知提供金融
    帳戶供他人使用，有可能遭利用為人頭帳戶作為犯罪贓款匯
    進提出所用，使偵辦刑事案件之司法警察無從查知其真正身
    分，仍基於幫助犯罪之犯意，於民國九十六年十二月十日前
    之不詳時間，在不詳地點，將其所有之臺灣郵政股份有限公
    司臺南大同路郵局（以下簡稱為大同路郵局）帳號00000000
    000000號帳戶，以不詳代價提供予真實姓名年籍不詳之詐欺
    集團成員使用。嗣該詐欺集團成員共同基於意圖為自己不法
    之所有，於雅虎網站刊登不實之販售新光三越禮券之訊息，
    致乙○○上網瀏覽該訊息後，陷於錯誤下標購買，並於九十
    六年十二月十日匯款新臺幣（下同）一萬八千元至李永棋上
    開帳戶，嗣乙○○發現受騙後報警，始知悉上情，因認被告
    涉有刑法第三十條第一項、第三百三十九條第一項之幫助詐
    欺罪嫌。
二、程序部分：
（一）按地方法院簡易庭對被告為簡易判決處刑後，經提起上訴
      ，而地方法院合議庭認應為無罪判決之諭知者，依刑事訴
      訟法第四百五十五條之一第三項準用第三百六十九條第二
      項之規定意旨，應由該地方法院合議庭撤銷簡易庭之判決
      ，逕依通常程序審判。其所為判決，應屬於「第一審判決
      」（參照最高法院九十一年台非字第二一號判例）。本件
      被告因詐欺案件，原由臺灣臺南地方法院檢察署九十七年
      度偵字第一０六八號聲請簡易判決處刑，經原審法院依簡
      易程序逕以簡易判決判處被告有期徒刑三月，如易科罰金
      ，以新台幣壹仟元折算壹日（九十七年度簡字第七六九號
      ）。被告不服該判決，提起上訴後，原審合議庭認應為無
      罪判決之諭知，依同法第四百五十二條、第四百五十五條
      之一第三項準用第三百六十九條第一項等規定，撤銷原簡
      易庭之判決，逕依通常程序審判，揆諸上開判例，其所為
      判決，應屬於地方法院之「第一審判決」，本院對該判決
      自有第二審之管轄權，合先敘明。
（二）次按被告以外之人於審判外之言詞或書面陳述，除法律有
      規定者外，不得作為證據。被告以外之人於審判外之陳述
      ，雖不符前四條之規定，而經當事人於審判程序同意作為
      證據，法院審酌該言詞陳述或書面陳述作成時之情況，認
      為適當者，亦得為證據。當事人、代理人或辯護人於法院
      調查證據時，知有第一百五十九條第一項不得為證據之情
      形，而未於言詞辯論終結前聲明異議者，視為有前項之同
      意。刑事訴訟法第一百五十九條第一項、第一百五十九條
      分別定有明文。查被害人乙○○於警詢時之審判外陳述，
      經本院於審理時提示被告，經被告表示並無意見，本院審
      酌該等供述證據之取得過程並無瑕疵，與本案待證事實間
      復具有相當之關聯性，以之為本案證據尚無不當，自得採
      為證據。
三、按犯罪事實應依證據認定之，無證據不得認定犯罪事實；又
    不能證明被告犯罪或其行為不罰者應諭知無罪之判決，刑事
    訴訟法第一百五十四條第二項、第三百零一條第一項分別定
    有明文。另按認定不利於被告之事實，須依積極證據，苟積
    極證據不足為不利於被告事實之認定時，即應為有利於被告
    之認定，更不必有何有利之證據；認定犯罪事實所憑之證據
    ，雖不以直接證據為限，間接證據亦包括在內；然而無論直
    接或間接證據，其為訴訟上之證明，須於通常一般之人均不
    致有所懷疑，而得確信其為真實之程度者，始得據為有罪之
    認定，倘其證明尚未達到此一程度，而有合理之懷疑存在時
    ，即不得遽為被告犯罪之認定，最高法院著有三十年上字第
    八一六號、七十六年臺上字第四九八六號判例意旨可資參照
    。
四、公訴意旨認被告涉有前開幫助詐欺犯行，無非係以告訴人乙
    ○○於警詢中指訴、被告帳戶之開戶資料、交易明細表，以
    及告訴人匯款執據等作為所憑之論據。訊據被告對於開立該
    大同路郵局帳戶使用，嗣有告訴人遭他人詐騙而匯款一萬八
    千元至該帳戶內等情固不爭執，惟堅決否認有提供帳戶予詐
    騙集團並幫助詐欺行為，辯稱：因記憶不好，才將提款卡及
    密碼放置相同地方，並不知何時遺失，直到欲提款時，才發
    覺遺失，並即至大同路郵局辦理掛失，再要求郵局人員將明
    細列出，並對有異常之款項提出質疑時，就被警察押回警局
    等語。經查：
（一）被告在大同路郵局開立00000000000000號帳戶使用，嗣於
      九十六年十二月十日，告訴人因上網欲標買新光三越百貨
      公司禮券，因而匯款一萬八千元至該帳戶之情，已據告訴
      人於警詢中指訴甚明，並有前開帳戶之開戶資料與最近交
      易資料、告訴人存摺內頁影本、露天拍賣網頁列印等附卷
      可稽，被告上揭供述，應可信為真實。然上開證據資料，
      至多僅能證明被告有開立該帳戶，以及事後該帳戶為詐騙
      集團用以收受提領被害人匯款之事實，尚不能憑以證明被
      告確曾將該帳戶之提款卡及密碼交付他人之事實。
（二）按存摺、印章、提款卡乃一般人與金融機構往來辦理存提
      款之工具，通常持有者固均應謹慎小心分開保管，以避免
      同時遺失後遭人盜用發生損失，然依社會常情，亦非無欠
      缺小心謹慎或警覺性者，將存摺、印章、提款卡置於同處
      以至遺失者，是被告於檢察官偵訊時供稱：「九十六年十
      二月六、七日至十三日之間遺失的，不知在何地點遺失，
      遺失了印章、存摺、提款卡都不見了，密碼是寫在提款卡
      套子上面，可是提款卡套子沒有遺失，還在我這裡。」（
      核交卷第三頁）；「…原本是放在我家，但是因為要補摺
      ，補刷完後就放在機車內，遺失前、三四天我還有在使用
      ，但是我發現不見後馬上掛失」等語（板橋地檢偵卷第二
      二頁），即其存摺、印章、提款卡於其辦理補摺後同時遺
      失，尚無違常情。而被告既已慣於將存摺、印章置於同處
      保管，即難以其辦理補摺時將非必要使用之印章同時攜出
      ，遽認其供述不實。檢察官上訴意旨就此指摘被告所辯不
      足採信，尚非可取。
（三）至於被告警詢時就警方所詢：「你所有之000-0000000000
      0000號之帳戶存摺、印鑑及提款卡等物品是於何時？何地
      遺失？」乙節，供稱：「我是大約於九十六年十二月六日
      遺失的，但是不知道在哪裡遺失的。」（警卷第二頁），
      此與其前述偵訊時之供述不無出入，蓋其前揭偵訊時所述
      ，係針對其原先置放處所而為，而警詢時之供述則係針對
      遺失地點而為，先後詢問之重點不同，供述自不相同。且
      常人遺失物品，對於遺失之地點通常均難確定，自不得以
      被告供稱其不知遺失地點苛責被告。檢察官上訴意旨就此
      質疑被告所辯前後不符，要屬誤會。
（四）公訴意旨雖以：若非被告告知提款密碼，詐騙集團實無憑
      空猜測以使用該帳戶之理，質疑被告辯稱其將提款卡密碼
      抄寫於提款卡封套上，不足採信。然提款卡密碼多係以數
      字組成者，因不便記憶，故常有以特定關係人（一人或數
      人）之生日組合成密碼，以方便記憶使用，惟其遺忘提款
      卡密碼者，仍屢見不鮮，是為避免遺忘密碼而將密碼抄寫
      於存摺、提款卡封套或其他方便查看之處者，亦非少見。
      故被告辯稱其因怕忘記，而將提款卡密碼設定為其弟弟之
      生日，並將之抄寫於提款卡塑膠套上，乃屬常情。又該提
      款卡之塑膠套並未與提款卡同時遺失，並經被告於檢察官
      偵查中提出記載有密碼之該塑膠套供檢察官查閱（見板橋
      地檢偵卷第二二頁），是被告於檢察官偵訊時對於檢察官
      詢及帳戶密碼時，能即時答稱「700402」（見核交卷第三
      頁），自屬當然，檢察官上訴意旨復執此指摘被告所辯不
      足採信，亦非可取。
（五）末觀本件被告郵局帳戶係自八十八年間即申請開戶，其中
      自九十六年九月二十三日迄被告所稱可能遺失提款卡之日
      期即九十六年十二月六、七日間，約七十日間存提款交易
      達三十九次（包括同日存提款），平均約三點五日存提款
      一次，存提款金額少則五百元，多則四千元，此有該帳戶
      交易資料一紙在卷可稽（警卷第七頁），足見被告長期以
      來即習於使用該郵局帳戶，以之作為個人財務管理之工具
      ，其對於該帳戶應甚為倚賴，此與一般實務常見販賣帳戶
      者，慣以平常甚少使用，或新設帳戶以工販賣者，顯然有
      別，益見被告前揭偵查中供稱：「遺失前、三四天我還有
      在使用，但是我發現不見後…」乙節，確屬實情。至於詐
      騙集團為確保能夠提領受詐騙者匯入之款項，通常無使用
      竊得或拾獲之金融帳戶提款卡，以避免隨時可能遭止付之
      風險等，然此非絕無例外，檢察官上訴意旨據此推斷本案
      郵局帳戶之提款卡及密碼必定係被告主動提供云云，要屬
      臆測之詞，尚難據採。
五、綜上所述，公訴人所提證據之證明力尚未達於使本院確信起
    訴之犯罪事實為真實程度，無從說服本院以形成被告有罪之
    心證，被告被訴犯罪既不能證明，自應諭知無罪。
六、原審因認被告被訴犯罪不能證明，因予適用刑事訴訟法四百
    五十五條之一第一項、第三項、第四百五十二條、第三百六
    十九條第一項前段、第三百六十四條、第三百零一條第一項
    等規定，撤銷原審法院簡易庭對被告所為有罪之簡易判決，
    改依通常程序，為被告無罪判決之諭知，本院經核尚無違誤
    。檢察官上訴意旨並未提出其他積極之事證，猶以被告前揭
    供述不足採信為由，指摘原判決不當，惟依前揭各節所述，
    應認檢察官之上訴為無理由，應予駁回。
據上論結，應依刑事訴訟法第三百六十八條，判決如主文。
本案經檢察官劉欽銘到庭執行職務。
中    華    民    國    97    年    12    月    24    日
                  刑事第六庭    審判長法  官  董武全
                                      法  官  曾文欣
                                      法  官  杭起鶴
以上正本證明與原本無異。
不得上訴。
                                      書記官  魏安里
中    華    民    國    97    年    12    月    24    日


司法院資訊處製作；財團法人民間司法改革基金會備份。
